【裁判字號】    92,訴,2521
【裁判日期】    921226
【裁判案由】    加重強盜等
【裁判全文】
臺灣臺中地方法院刑事判決                        九十二年度訴字第二五二一號
    公  訴  人  臺灣臺中地方法院檢署檢察官
    被      告  戊○○
    公設辯護人  本院公設辯護人  丁○○
右列被告因恐嚇取財等案件，經檢察官提起公訴（九十二年度偵字第一九一八三號）
，本院判決如左：
    主  文
戊○○意圖為自己不法之所有，以恐嚇使人將本人之物交付，未遂，處有期徒刑拾月
。扣案之機車鑰匙壹支、尖刀壹把均沒收。
    事  實
一、戊○○因女友懷孕無錢就醫，竟意圖為自己不法之所有，於民國（下同）九十二
    年九月三十日凌晨一時四十分許，在臺中縣太平市○○○○街六號前，以自備機
    車之鑰匙竊取甲○○所有車牌ＩＮＡ─八五三號重機車一輛作為犯罪工具後，騎
    乘該竊得之機車，於同日凌晨二時十分許，在臺中市○區○○路與五常街口中國
    醫藥學院前，見丙○○正穿越馬路行經馬路中間，趁丙○○不及防備之際，徒手
    以左手出手強拉丙○○右手提著之手提包，欲搶奪該手提包，因丙○○反抗與戊○○發生拉扯，戊○○見丙○○緊握手提包不放，竟停下車來變更搶奪為恐嚇取
    財之犯意，以右手從機車腳踏板上取出其所有，攜帶用以喝令他人交付財物之尖
    刀一把（刀刃部分尚未磨利），以現時之惡害，欲嚇阻丙○○掙扎拉扯之動作，
    惟因時值深夜，視線不良，丙○○在不知為刀子之情況下，而未生畏懼心仍徒手
    握住刀刃，幸因刀刃部分尚未磨利而未受傷，此際二人乃抓著手提包及刀子繼續
    拉扯，嗣戊○○所騎乘之機車因重心不穩而向右側倒地，丙○○被拉跌倒致兩側
    膝挫傷，高喊救命，戊○○見狀即棄車由臺中市○○路往大雅路之方向逃跑，始
    未得逞。適逢醫院保全人員乙○○聽見，乃與警方合力追捕，在臺中市○區○○
    路與英才路口逮獲，並扣得戊○○所有供犯罪所用之機車鑰匙一支及尖刀子一把
    。
二、案經丙○○訴由臺中市警察局第二分局報告臺灣臺中地方法院檢察署檢察官偵查
    起訴。
    理  由
一、右揭犯罪事實，業據被告戊○○迭於本院準備及審理程序坦承無訛，其稱：因為
    沒有交通工具，故以自己的車鑰匙竊取被害人甲○○所有之機車來作案，當時原
    本係搶奪被害人丙○○之皮包，但她拉著皮包不放，所以拿著刀子嚇她，希望她
    能鬆手，怎奈她仍不放手，又大喊救命，其始逃離現場，當時案發之事實經過，
    確詳如證人即被害人丙○○所述各情等語明確（見本院卷第十二、三一、三二、
    五三、五四），核與被害人甲○○於警詢、偵查所述所有之機車遭竊情形大致相
    符，被告復於本院審理程序中同意被害人甲○○於前開警詢所述具有證據能力而
    採為證據（見偵查卷第十一、四二、四三頁），另經證人即被害人丙○○於警詢
    、偵查及本院審理程序所為之指述及結證等情綦詳（見偵查卷第八、九、四三頁
    ，本院卷第四三至四六頁），陳稱：前往醫院探病途中，被告自她身後靠近，本
    欲搶奪她右手提著的包包，但她並未放手，而與被告發生拉扯，後來見被告自機
    車腳踏墊拿出一個東西，她並未看清是何物即一手將該物握住，僵恃之際時知悉
    該物是刀子，但因刀刃部分尚未開鋒並不銳利，故持續與被告抗衡，當時被告將
    刀子取出之時並不是要刺她，感覺是要她放開手上的皮包等語綦詳（見偵查卷第
    四三頁、本院卷第四四、四五頁），又當時在場之保全人員乙○○於警詢及本院
    審理中證述屬實（見偵查卷第十二、十三頁，本院卷第四六、四七頁），並有車
    輛尋獲贓物認領保管單、中國醫藥大學附設醫院診斷證明書、現場位置示意圖各
    一紙、扣押物品清單二紙、現場照片七張在卷可稽（見偵查卷第十八至二五、三
    九、四八頁），且有鑰匙一支、刀子一把扣案可證，另被告雖著手搶奪證人丙○○所有之手提皮包，然因證人丙○○未予鬆手，復變更搶奪為恐嚇取財之犯意，
    而持尖刀欲嚇阻丙○○之掙扎反抗，然丙○○未因被告之恐嚇而生畏怖心，亦未
    因此而交付財物，故被告恐嚇取財之犯行，尚屬未遂一情，亦據證人丙○○證述
    詳晰，是認被告前開自白要與事實相符，堪予採信，其犯行已可認定。
二、是核被告以自己之機車鑰匙竊取被害人甲○○所有之機車一輛係犯刑法第三百二
    十條第一項普通竊盜罪，又以被告於搶奪證人丙○○手提包之際，竟為嚇阻證人
    丙○○之抗拒，變更搶奪為恐嚇取財之犯意，繼而持尖刀恫嚇藉以脅迫證人丙○○放棄抵抗，被告手持刀刃並未刺向證人丙○○之行為，在客觀上雖未至不能抗
    拒之程度，顯係以現時之惡害相通知但已足使他人心生畏懼，又本案證人丙○○
    因視線不良而不知被告係持刀因應，於手握刀刃時又因該刀刃尚未磨利而持續與
    被告抵抗，且未交付然依客觀情事加以判斷，被告施用之脅迫手段，並未使被害
    人因恐嚇而生畏懼心，且被害人亦尚未交付手提皮包予被告，是認被告著手恐嚇
    取財之犯行，並未得逞，則核其此部分之所為係犯刑法第三百四十六條第三項、
    第一項之恐嚇取財未遂罪。再按恐嚇取財與強盜罪，二者就其同具有不法得財之
    意思，及使人交付財物而言，固無異趣，但就被害人是否喪失意思自由，不能抗
    拒言之，前者被害人尚有意思自由，後者被害人之意思自由已被壓制，達於不能
    抗拒之程度，故恐嚇取財罪，其恐嚇行為雖不以將來之惡害通知為限，即以目前
    之危害相加，亦屬之。是依被害人施用強暴、脅迫等非法方法，所加之威嚇程度
    為標準，倘其程度足以抑壓被害人之意思自由，達使不能抗拒之程度，而取他人
    之物或使其交付者，即屬強盜罪或強劫罪；否則，被害人交付財物與否，尚有相
    當之意思自由，在社會一般通念上，猶未達不能抗拒之程度，不過因此懷有恐懼
    之心，尚有自由斟酌之餘地者，則僅成立恐嚇取財罪，其既遂、未遂之標準，又
    以被害人是否因恐嚇而心生畏懼及已否交付財物為準。（最高法院臺上字第一一
    七九號、八十七年度臺上字第二二七八號、八十七年度臺上字第三○六四號、七
    十九年度臺上字第五○二三號判決可參）。本件公訴人起訴之被告於行搶之際因
    被害人丙○○之抵抗，而取出刀刃部分尚未磨利之尖刀用以嚇阻被害人抗拒之客
    觀事實，復參酌被告自承及告訴人指述之前情觀之，足稽被告所施之脅迫方法，
    於客觀上尚未達不能抗拒之程度，且實際上被害人丙○○亦未因此而心生畏懼以
    交付財物，是被告之舉與強盜罪之強制行為有程度上之落差，核其所為係犯刑法
    第三百四十六條第三項、第一項之恐嚇取財未遂罪，公訴人論以同法第三百三十
    條第二項、第一項之加重強盜未遂罪，尚有誤會，又恐嚇取財與強盜罪，同以意
    圖為自己或第三人不法所有，而使被害人交付財物為要件，其所異者，僅在行為
    人施以威嚇行為對於被害人自由意志之壓制程度，則應認二者之基本事實同一，
    本院自應予以審理，並變更起訴法條。被告竊取被害人甲○○所有之機車係為遂
    行恐嚇取財之目的，從而，被告所犯普通竊盜罪與恐嚇取財未遂罪間，有方法、
    目的之牽連關係，應依牽連犯之規定，從一重論以恐嚇取財未遂罪。又被告已著
    手於恐嚇取財犯行之實施，但未至使被害人心生畏懼而交付財物之結果，為未遂
    犯，應依刑法第二十六條前段之規定減輕其刑。爰審酌被告年富力強，不思循合
    法正當途徑憑己力獲得財富，漠視他人財產權益且竟持刀對深夜行走之女子以恐
    嚇而勒索財物，誠然嚴重影響社會風氣，惟被告係因女友懷孕無錢就醫始為本件
    犯行，復據證人丙○○證述稱：被告持刀向伊，係要嚇伊，希望伊能放棄掙扎，
    並非要刺向伊等語觀之，足稽被告於本件犯行過程中，並未對證人丙○○強奪豪
    取，手段並非殘暴，且被告行為後坦承犯行不諱，態度尚稱良好，量處如主文所
    示之刑，以資警惕。
三、另本件公設辯護人及公訴人均對被告之科刑範圍為酌量減輕其刑之請求，惟按：
    刑法第五十九條之酌量減輕其刑，必於犯罪另有特殊之原因與環境等等，在客觀
    上足以引起一般同情，認為即予宣告法定低度刑期，猶嫌過重者，始有其適用，
    最高法院五十一年度臺上字第八九九號、四十五年度臺上字第一一六五號判例意
    旨可資參照。首先，本院針對被告之犯行，經審酌被告之自白及證人丙○○所訴
    各情，業經變更起訴法條為刑法第三百四十六條第三項、第一項之恐嚇取財未遂
    罪，已論述如前，又以，被告觸法之動機固然係因女友懷孕無錢就醫，受經濟壓
    力所迫致，然經濟狀況不佳係現今面臨整體經濟不景氣之大環境下許多人所遭遇
    之現實問題，而生活之困頓與勞苦，不當成為任意強取他人財物之理由，再者，
    被告之年輕力盛，若肯腳踏實地，付出勞力，必能解決當下生活困境，核無以恐
    嚇方式勒索他人財物之必要，至於被告之素行及犯罪後態度良好等情，本院業已
    據為量處法定刑度參酌之因素，依本件被告之犯罪情節觀之，殊無堪資憫恕可言
    ，自不再為減輕其刑之諭知，附此敘明。
四、又扣案刀子一把，經臺中市警察局刀械鑑驗小組鑑驗結果認非屬槍砲彈藥刀械管
    制條例列管之刀械，有臺中市警察局刀械鑑驗小組九十二年十一月三日中市警保
    民字第○九二○○二○一四九號鑑驗函一紙附卷可憑（見偵查卷第四八頁），非
    屬違禁物，然該把刀子及扣得之鑰匙一支分別為被告所有供本件竊盜及恐嚇取財
    等犯罪所用之物，業據被告供承在卷（見偵查卷第六、三三頁，本院卷第五三、
    五四頁），爰依刑法第三十八條第一項第二款依法宣告沒收。
據上論斷，應依刑事訴訟法二百九十九條第一項前段、第三百條、刑法第三百二十條
第一項、第三百四十六條第三項、第一項、第五十五條、第二十六條前段、第三十八
條第一項第二款，罰金罰鍰提高標準條例第一條前段，判決如主文。
中      華      民      國      九十二      年    十二  月    二十六    日
                                臺灣臺中地方法院刑事第十二庭
                                        審判長法  官  吳  進  發
                          法  官  莊  深  淵
                                              法  官  劉  兆  菊
右正本證明與原本無異。
如不服本判決，應於送達後十日內向本院提出上訴狀（須附繕本），上訴於臺灣高等
法院臺中分院。
                                               書記官
中      華      民      國     九十二     年    十二    月   二十六    日
附錄本案所犯法條全文
中華民國刑法第三百二十條
第一項 (普通竊盜罪、竊佔罪)意圖為自己或第三人不法之所有，而竊取他人之動產
者，為竊盜罪，處五年以下有期徒刑、拘役或五百元以下罰金。
刑法第三百四十六條
意圖為自己或第三人不法之所有，以恐嚇使人將本人或第三人之物交付者，處六月以
上五年以下有期徒刑，得併科一千元以下罰金。
以前項方法得財產上不法之利益，或使第三人得之者，亦同。
前二項之未遂犯罰之。


司法院資訊處製作；財團法人民間司法改革基金會備份。
